【裁判字號】    89,上易,1690
【裁判日期】    891106
【裁判案由】    妨害自由等
【裁判全文】
臺灣高等法院臺南分院刑事判決        八十九年度上易字第一六九號  Ａ
      上  訴  人
      即  被  告  乙  ○  ○
      選任辯護人  郭  玉  山  律師
右上訴人因重利案件，不服臺灣臺南地方法院八十九年度易字第一三二○號，中華民
國八十九年八月十日第一審判決（起訴案號：臺灣臺南地方法院檢察署八十九年度偵
字第三六○二號），提起上訴，本院判決如左：
      主      文
上訴駁回。
      事      實
一、乙○○於民國八十九年二月初，趁甲○○缺錢急迫之際，在台南市○○路二０二
    號，以借款新台幣（下同）十萬元，一個月為一期，利息一萬元即利率達年息百
    分之一百二十之重利，借予甲○○十萬元，並預先收取利息一萬元，而僅交付九
    萬元，而取得與原本顯不相當之重利。嗣於同年三月初，因甲○○無力償還借款
    ，乙○○遂於三月十日九時許，先以電話告知甲○○，揚言若甲○○不出面解決
    債務問題，即要押甲○○之父親及哥哥至新營大哥處毆打，直到甲○○還錢等語
    ，脅迫甲○○還錢，甲○○接獲電話不得已乃與乙○○約定於同日上午十時許在
    台南市○○路二０二號甲○○住處商討債務，乙○○遂於十時許駕駛車號Ｊ４—
    ６９９６自小客車至台南市○○路二０二號甲○○住處催討債務，因甲○○仍無
    力還債，乙○○即要求甲○○隨同伊至新營酒家賣淫上班還債，並揚言：如甲○
    ○不去新營酒家賣淫還債，就要強押甲○○之父親及哥哥至新營等語，再脅迫甲
    ○○上車隨同乙○○至新營酒家上班，甲○○因恐其家人遭乙○○報復，迫於無
    奈，正開啟車門上車而行無義務之事之際，適逢台南市警察局第四分局警員趕到
    ，當場逮獲乙○○，嗣經原審法院審理時，乙○○提出告訴人甲○○用以借款如
    附表所示之支票一紙。
      理      由
一、訊據上訴人即被告乙○○固不否認有於八十九年二月初，借款十萬元予甲○○一
    節，惟矢口否認有事先扣取一萬元利息，並辯稱係告訴人甲○○借得款項之後，
    交付伊一萬元，其中五千元係告訴人甲○○歸還本件借款前之借款，另五千元則
    係告訴人甲○○所贈與，另更矢口否認有以告訴人甲○○不出面解決債務問題，
    即要押甲○○之父親及哥哥至新營大哥處毆打，直到甲○○還錢，及要求甲○○
    不去新營酒家賣淫還債，就要強押甲○○之父親及哥哥至新營等語，再脅迫甲○
    ○上車隨同乙○○至新營酒家上班等使人行無義之事，辯稱當日是甲○○約伊至
    他家拿錢，是甲○○說要去一處喝茶的地方商討債務云云。
二、惟查：
（一）被告乙○○於八十九年二月初，趁甲○○缺錢急迫之際，在台南市○○路二０
      二號，借款十萬元，一個月為一期，利息一萬元利率達年息十二分之重利，借
      予甲○○十萬元，並預先收取利息一萬元，而僅交付九萬元，並收取告訴人甲
      ○○所交付如附表所示之支票一紙而取得與原本顯不相當之重利一節，業據告
      訴人甲○○指訴綦詳，並經被告乙○○於警訊時坦承利息一萬元，二月初借款
      三月五日即為還款日，其並將該紙支票提示惟已遭退票等語，有警訊筆錄在卷
      可稽，所辯未遂不為罪，殊無足採。
（二）復查告訴人甲○○係因缺錢，方向被告告貸，故告訴人豈有於借得款項之後，
      在無任何原因下贈與被告五千元，又被告辯稱另五千元係告訴人甲○○歸還本
      件先前之借款云云，不惟為告訴人甲○○所否認，被告復未提出任何證據方法
      供本院查證以實其說，自無可採，是被告上開否認重利犯行之辯解，均無非為
      事後卸責之詞，不足採信。
（三）再者告訴人甲○○係因缺錢始向被告借款，且其所借之利率高達年利百分之一
      百二十，衡情如非急迫，當不致以如此高利借款，另被告出借款項之際，已收
      取顯不相當之重利一萬元，要如前述，此外復有告訴人甲○○借款所交付被告
      之支票一紙，附卷可參，被告重利之犯行自堪認定。
（四）另查被告先以電話告知甲○○，揚言若甲○○不出面解決債務問題，即要押甲
      ○○之父親及哥哥至新營大哥處毆打，直到甲○○還錢，復駕駛車號Ｊ４—６
      ９９６自小客車至台南市○○路二０二號甲○○住處催討債務，因甲○○無力
      還債，乙○○即要求甲○○隨同伊至新營酒家賣淫上班還債，並揚言：如甲○
      ○不去新營酒家賣淫還債，就要強押甲○○之父親及哥哥至新營等語，致甲○
      ○迫於無奈，正開啟車門上車而行無義務之事之際，適逢台南市警察局員警趕
      到而查獲等情，業據告訴人指訴歷歷，核與案發當日在場證人方巧均、陳秀婷
      證述相符，有警、偵訊及原審法院審理筆錄附卷可稽。被告雖辯稱告訴人前後
      指訴不一及被告果有要脅之情，何須在被害人家中討論債務達二小時之久，顯
      與常情不符云云。但查：
    (1)、告訴人於警訊、偵查及原審法院審理時之指訴，雖稍有歧異，然告訴人指訴
        被告脅迫伊還款，若不從，即要對其父兄不利及要求其至新營地區特種營業
        場所上班等脅迫內容，則前後並無不同。
    (2)、又告訴人係透過被告之女友何佩雯向告訴人借款，此據告訴人於偵查中陳稱
        在卷，故被告與告訴人間，尚非全然陌生，是被告前往告訴人住處催討債務
        ，並耽擱稍久之時間，並無何可議之處，被告上開所辯均無解於其犯行。
    (3)、另查借款利率超過年利率百分之二十部分，就超過部分，債權人並無請求權
        ，依民法第二百零五條規定，被告脅迫告訴人一次歸還全部借款及搭乘其所
        開來之車前往新營，自屬違反告訴人甲○○之意思自由，使其行無義務之事
        ，故被告以脅迫使人行無義務之事，亦堪認定。
三、核被告乙○○所為係犯刑法第三百四十四條之重利罪及同法第三百零四條之強制
    罪。其所犯之重利罪及強制罪二罪間，犯意各別，罪名有異，應予分論併罰。另
    查被告前後二次脅迫告訴人還錢及要求告訴人上車，均係為達一個催討債務目的
    ，而基於單一犯意，法律上應評價為一個行為，而屬接續犯，併此敘明。原審法
    院因認事證明確適用刑法第三百四十四條、第三百零四條第一項、第五十一條第
    五款、罰金罰鍰提高標準條例第一條前段之規定，並審酌被告犯罪之動機、目的
    、趁人急迫圖得重利、犯罪所得利益、動輒以非法方式討債，犯罪後態度不良，
    復不知悔改等一切情狀，分別就重利部分量處有期徒刑陸月；又脅迫使人行無義
    務之事部分，量處有期徒刑捌月，並定應執行有期徒刑壹年。扣案如附表所示之
    支票，其中部分金額，被告尚有合法債權，非全為被告犯罪所得之物，爰不諭知
    宣告沒收。認事用法並無不當、量刑亦甚妥適，被告空言否認犯行，指摘原判決
    不當提起上訴，核無理由，應予駁回。
據上論結，應依刑事訴訟法第三百六十八條，判決如主文。
本案經檢察官王碧霞到庭執行職務。
中    華    民    國      八十九      年      十一      月      六      日
                                  臺灣高等法院臺南分院刑事第四庭
                                      審判長法官  陳    義    仲
                                            法官  徐    財    福
                                            法官  宋    明    蒼
右正本證明與原本無異。
不得上訴。
              法院書記官  余    素    美
中    華    民    國      八十九      年      十一      月      八      日
附錄本案論罪科刑法條全文：
刑法第三百四十四條
乘他人急迫、輕率或無經驗，貸以金錢或其他物品，而取得與原本顯不相當之重利者
，處一年以下有期徒刑、拘役或科或併科一千元以下罰金。
刑法第三百零四條第一項：
以強暴、脅迫使人行無義務之事或妨害人行使權利者，處三年以下有期徒刑、拘役或
三百元以下罰金。
附表：
┌───┬─────┬────────┬────────┬───┐
│編  號│票      號│ 發    票    日 │ 付    款    人 │金  額│
├───┼─────┼────────┼────────┼───┤
│  一  │AST0000000│八十九年三月五日│中興商業銀行北屯│十萬元│
│      │          │                │分行            │      │
└───┴─────┴────────┴────────┴───┘


司法院資訊處製作；財團法人民間司法改革基金會備份。
